【裁判字號】    97,台上,2044
【裁判日期】    970515
【裁判案由】    違反稅捐稽徵法等罪
【裁判全文】
最高法院刑事判決            九十七年度台上字第二０四四號
上  訴  人  台灣高等法院台中分院檢察署檢察官
上  訴  人
即  被  告  乙○○
選任辯護人  賴利水律師
被      告  甲○○
上列上訴人等因被告等違反稅捐稽徵法等罪案件，不服台灣高等
法院台中分院中華民國九十五年九月十二日第二審判決（九十三
年度上訴字第一五七九、一五八０號，起訴案號：台灣台中地方
法院檢察署九十年度偵字第一一六八五號），提起上訴，本院判
決如下：
    主  文
原判決關於乙○○、甲○○部分撤銷，發回台灣高等法院台中分
院。
    理  由
本件原判決認定：(一)上訴人即被告乙○○係設在台中縣大里市○
○路○段十九巷五號之集力倢瑞精密股份有限公司（下稱集力倢
瑞公司）及集力通訊股份有限公司（下稱集力通訊公司）負責人
，為商業會計法所規定之商業負責人，並為旭東通訊有限公司（
下稱旭東公司）之股東。乙○○明知由顏瑞琪（另案審理）實際
經營之軒利國際有限公司（下稱軒利公司，設新竹市○○路十六
巷十九弄十七號，名義負責人張潘淑玉）、年籍姓名不詳之成年
人實際經營之碁實業有限公司（原判決誤載為「雙碁實業有限
公司」，下稱碁公司，設台中市○區○○○路一二六號三樓之
一，由不詳之人偽以黃賜來名義開設）、智展實業有限公司（下
稱智展公司，設新竹縣竹北市○○○路一五０巷十七號，由不詳
之人偽以陳英智名義開設）、通亞企業股份有限公司（下稱通亞
公司，設台北市○○區○○路六段十五巷十四號，登記負責人為
楊則燾，實際負責人為不詳之成年人）、古士比科技有限公司（
下稱古士比公司，設台中縣大里市○○路三九五之十一號，登記
負責人為朱振忠）及士錡企業有限公司（設台中市○區○○○路
三六七號二樓之十三，登記負責人為張鈺祥）、與鄭麗芬實際經
營之凌力通訊有限公司（下稱凌力公司，設台中縣大里市○○路
○段二五九號三樓之三）及凌力公司之下游廠商鐳泰營造事業有
限公司（下稱鐳泰公司，設台中市○○區○○路三段一七七號，
負責人為侯金水）間並未有何進貨交易之事實，竟為使集力倢瑞
、集力通訊及旭東公司隱匿交易所得金額，遂與顏瑞琪、智展、
碁、通亞公司實際負責之不詳之成年人、朱振忠、張鈺祥及鄭
麗芬、侯金水等人共同基於以明知為不實之事項，而填製會計憑
證之概括犯意聯絡，由上開公司負責人顏瑞琪或不詳之成年人等
人記載如原判決附表所示之不實交易項目及金額之統一發票，並
將買受人分別填載為凌力公司及鐳泰公司。迨凌力公司及鐳泰公
司於民國八十七、八十八年間，向乙○○要求就實際供貨情形開
立集力倢瑞、集力通訊及旭東公司之統一發票之際，乙○○即以
集力倢瑞、集力通訊及旭東公司無法提供發票為由，連續交付如
原判決附表所示之不實統一發票予凌力及鐳泰公司，合計智展公
司開予凌力公司二張統一發票，總銷售金額為新台幣（下同）0
000000元、軒利公司開予凌力公司六張統一發票，總銷售
金額為00000000元、碁公司開予凌力公司二張統一發
票，總銷售金額為0000000元、古士比公司開予凌力公司
二張統一發票，總銷售金額為00000000元、通亞公司開
予凌力公司三張統一發票，銷售金額為00000000元及軒
利公司開予鐳泰公司一張統一發票，銷售金額為0000000
元。(二)被告甲○○係設在台中縣太平市○○路○段四十四巷八弄
二十二號瑋銜工業股份有限公司（下稱瑋銜公司）之實際負責人
，為商業會計法所規定之商業負責人。其明知顏瑞琪經營之軒利
公司與瑋銜公司之下游出貨廠商能皓工業股份有限公司（下稱能
皓公司，設彰化縣秀水鄉○○村○○街一六四號，負責人為施能
宗）間並無任何進貨交易事實，為求隱匿交易所得金額，竟與軒
利公司之實際負責人顏瑞琪及劉進農等人共同基於以明知為不實
之事項，而填製會計憑證之犯意聯絡，由甲○○向劉進農購買已
由不詳之成年人填製完成不實交易項目及金額之統一發票，並將
買受人填載為能皓公司，迨能皓公司於八十八年初某日，向甲○
○要求開立瑋銜公司統一發票之際，甲○○即以瑋銜公司之貨係
由軒利公司而來，瑋銜公司申請之發票尚未核准，無法提供發票
為由，而將如原判決附表二所示之記載不實之軒利公司統一發票
交付予不知情之施能宗等情。因而撤銷第一審關於論處乙○○、
甲○○違反商業會計法部分之科刑判決，改判仍分別論處乙○○
共同連續商業負責人以明知為不實之事項，而填製會計憑證罪刑
，及甲○○共同商業負責人以明知為不實之事項，而填製會計憑
證罪刑。並以公訴意旨另以：(一)乙○○係納稅義務人集力倢瑞公
司之負責人。其明知智展公司、軒利公司與凌力公司、鐳泰公司
間並無交易事實，為求隱匿交易所得金額，藉以逃漏營業稅之支
出，竟於凌力公司及鐳泰公司於八十七年十二月間，要求就實際
供貨情形開立集力倢瑞公司統一發票之際，即以集力倢瑞公司無
法提供發票為由，交付前揭記載不實之智展公司、軒利公司統一
發票予凌力及鐳泰公司。而集力倢瑞公司則於當期營利事業所得
稅及營業稅申報時，未將各該買賣貨品交易之進項稅額、銷項稅
額等實情，記載於營業人銷售額與稅額申報書上，而向稅捐稽徵
機關據以申報稅捐而持以行使，足以生損害於稅務機關對於稅捐
稽徵管理之公平性及正確性。(二)甲○○係納稅義務人瑋銜公司之
實際負責人，其購買上開不實統一發票後，交付予能皓公司、川
瀚股份有限公司，使瑋銜公司未將前開買賣交易之進項、銷項稅
額記載於營業人銷售額與稅額申報書上，而持以向台中市稅捐稽
徵處行使，足以生損害於稅務機關對於稅捐稽徵管理之公平性及
正確性。因認乙○○、甲○○均另涉有稅捐稽徵法第四十七條第
一款、第四十一條之罪嫌，經審理結果，認不能證明犯罪，因而
維持第一審分別諭知乙○○、甲○○被訴違反稅捐稽徵法部分無
罪之判決，駁回此部分檢察官在第二審之上訴，固非無見。
惟查：(一)、九十五年五月二十四日修正公布前、後之商業會計法
第七十一條第一款之填製不實會計憑證罪，犯罪主體必須為商業
負責人、主辦及經辦會計人員或依法受託代他人處理會計事物之
人員，自屬因身分或特定關係始能成立之犯罪。按修正前商業會
計法第四條規定「本法所稱商業負責人依公司法第八條、商業登
記法第九條及其他法律有關之規定。」（九十五年五月二十四日
修正為「本法所定商業負責人之範圍，依公司法、商業登記法及
其他法律有關之規定。」），而公司法第八條規定之公司負責人
並不包含所謂「實際負責人」在內。本件原判決認定乙○○與軒
利公司之顏瑞琪、智展、碁、通亞公司實際負責之不詳之成年
人、朱振忠、張鈺祥、鄭麗芬、侯金水等人共同基於以明知為不
實之事項，而填製會計憑證之概括犯意聯絡，由顏瑞琪或不詳之
成年人等人填製如原判決附表所示之不實統一發票，並將之交付
凌力公司及鐳泰公司；甲○○亦與軒利公司之實際負責人顏瑞琪
及劉進農等人共同基於以明知為不實之事項，而填製會計憑證之
犯意聯絡，由甲○○向劉進農購買由不詳之成年人填製如原判決
附表二所示之不實統一發票，交付能皓公司；均成立商業會計法
第七十一條第一款之罪。然而乙○○部分，原判決既認定顏瑞琪
及其餘不詳之人僅係軒利公司、及智展、碁、通亞公司之實際
負責人，並非公司法第八條規定之負責人，亦無認定係各該公司
主辦及經辦會計人員或依法受託代他人處理會計事務之人員；另
甲○○部分，原判決亦認定顏瑞琪為軒利公司之實際負責人，而
其與劉進農及填寫統一發票之不詳成年人亦均非公司法第八條規
定之負責人，亦非軒利公司主辦及經辦會計人員或依法受託代他
人處理會計事務之人員；則顏瑞琪、劉進農及其餘各該不詳之人
，是否具備商業會計法第七十一條所定之身分及特定關係，即使
有填製不實統一發票之行為，能否論以商業會計法第七十一條第
一款之罪，即有疑義。故乙○○、甲○○即使與渠等有共同之犯
意聯絡，除按實際情節能否成立其他罪名外，亦無成立該罪之共
同正犯之餘地。乃原判決並未調查釐清顏瑞琪及其餘所謂智展、
碁、通亞公司之不詳實際負責人，以及劉進農暨上述填寫統一
發票之不詳成年人等人，是否具備商業會計法第七十一條所定之
身分或特定關係，即對乙○○、甲○○以該罪之共同正犯論科，
自有理由不備及適用法則不當之違法。(二)、當事人聲請調查之證
據，如與待證事實存否之證明確有重要之關聯，而事實審法院未
予調查，又未認其無調查之必要，以裁定駁回，或於理由內予以
說明，即有刑事訴訟法第三百七十九條第十款之應於審判期日調
查之證據而未予調查之違法。本件檢察官提起第二審上訴時，已
於上訴書內就乙○○部分記載：只須查明凌力公司付給集力倢瑞
、集力通訊及旭東公司之實際金額及年度，再請稅捐機關核算乙
○○以智展、軒利等公司之統一發票，替集力倢瑞、集力通訊及
旭東公司逃漏何年度之營利事業所得稅，即可證明逃漏稅額等語
；就甲○○部分亦記載：甲○○既有以交付軒利公司統一發票替
瑋銜公司逃漏營利事業所得稅之犯行，即應函知稅捐單位將漏報
部分加以核算，即可算出（逃漏稅額），並非無證據證明等語（
見原審卷一第十三頁至第十四頁）。按檢察官於上訴書所記載之
上開事由，業已表明對於乙○○、甲○○被訴違反稅捐稽徵法部
分調查證據之方法及其與待證事實之關係，核與刑事訴訟法第一
百六十三條之一第一項第一款規定聲請調查證據之書狀應具體記
載之事項相當，自應認檢察官除以之作為上訴理由外，並已同時
為調查證據之聲請。而原審既認定集力倢瑞公司及瑋銜公司均有
使用他人開立之不實統一發票交予實際之交易相對人之事實，則
集力倢瑞公司及瑋銜公司實際有無逃漏稅捐及逃漏之稅額如何，
自與乙○○、甲○○有無違反稅捐稽徵法刑責之判斷有重要之關
聯。原審並未就集力倢瑞公司及瑋銜公司實際有無逃漏稅捐及稅
額如何予以調查，又未認其無調查之必要，以裁定駁回，或於理
由內予以說明，揆諸上揭說明，自有應於審判期日調查之證據而
未予調查之違法。(三)、乙○○否認有交付統一發票與凌力公司、
鐳泰公司之犯行，亦否認集力倢瑞、集力通訊公司與凌力公司、
鐳泰公司有交易往來，辯稱凌力公司在台中縣稅捐稽徵處大屯稽
徵所提出凌力公司與集力倢瑞、集力通訊公司之工程合約書係偽
造等語，並聲請傳喚證人鄭麗芬、賴富原、吳嬋瑜、曾資涼（見
原審卷一第四十九、五十頁，原審卷二第九十四頁）。其中關於
證人鄭麗芬部分，原審法院並未認為此部分調查證據之聲請不必
要而以裁定駁回其聲請，並以證人身分傳喚鄭麗芬於審判期日到
場，顯然亦認為有傳喚其到場就上開待證事實予以調查之必要。
惟鄭麗芬並未於審判期日到場，乃原審並未再行傳喚，即以其於
第一審已到庭陳述明確，無再傳訊之必要云云；另關於證人賴富
原、曾資涼部分，原審並未傳喚，又未認其無調查之必要，以裁
定駁回，或於理由內予以說明；自難謂無應於審判期日調查之證
據而未予調查之違法。(四)、刑事訴訟法第一百六十四條第一項規
定「審判長應將證物提示當事人、代理人、辯護人或輔佐人，使
其辨認。」；第一百六十五條第一項規定「卷宗內之筆錄或其他
文書可為證據者，審判長應向當事人、代理人、辯護人或輔佐人
宣讀或告以要旨」；第二百八十八條之一第一項規定「審判長每
調查一證據畢，應詢問當事人有無意見」。是審判長於審判期日
調查證據，應就每一證據逐一調查，並依證據種類分別「提示當
事人、代理人、辯護人或輔佐人，使其辨認」、「向當事人、代
理人、辯護人或輔佐人，宣讀或告以要旨」，及「詢問當事人有
無意見」，其訴訟程序之進行，始為適法。原審審判長於九十五
年八月二十九日審判期日調查證據時，僅就卷內證據資料向乙○
○及甲○○提示、告以要旨及詢問有無意見，審判長並未依法逐
一調查向檢察官、及乙○○之辯護人提示、告以要旨及詢問有無
意見，僅以總括之方式詢問辯護人有無意見，甚且未予檢察官就
上開證據資料陳述意見之機會（見原審卷三第四十七頁至第五十
四頁），其踐行之訴訟程序，自非適法。檢察官及乙○○提起上
訴，分別指摘原判決關於乙○○、甲○○部分不當，尚非全無理
由，應認原判決關於乙○○、甲○○部分有撤銷發回更審之原因
。原判決關於甲○○不另為無罪諭知部分，基於審判不可分原則
，一併發回。案經發回，檢察官就乙○○涉嫌違反稅捐稽徵法移
送併案審理部分（台灣台中地方法院檢察署九十五年度偵字第二
二三六二號）是否為起訴效力所及，宜一併注意。
據上論結，應依刑事訴訟法第三百九十七條、第四百零一條，判
決如主文。
中    華    民    國  九十七  年    五    月   十五   日
                      最高法院刑事第六庭
                          審判長法官  陳  正  庸
                                法官  賴  忠  星
                                法官  林  秀  夫
                                法官  宋      祺
                                法官  陳  祐  治
      本件正本證明與原本無異
                                      書  記  官
中    華    民    國  九十七  年    五    月   十九   日
                                                      V


司法院資訊處製作；財團法人民間司法改革基金會備份。
